【裁判字號】    98,重家訴,4
【裁判日期】    991224
【裁判案由】    分割遺產
【裁判全文】
臺灣高雄地方法院民事判決             98年度重家訴字第4號
原      告  王林麗吟
訴訟代理人  莊美貴律師
被      告  林憲崇
訴訟代理人  葉天來律師
上列當事人間請求分割遺產事件，本院於民國99年12月2 日言詞
辯論終結，判決如下：
    主  文
被告應將坐落高雄市○○區○○段644 地號、面積92平方公尺土
地，於98年2 月16日以遺囑繼承為原因所為之所有權登記予以塗
銷，回復為被繼承人林柱之遺產，並由兩造保持共有。
兩造之被繼承人林柱所有坐落高雄市○○區○○段644 地號、面
積92平方公尺土地之遺產，准予分割，原告應有部分十二分之一
。
原告其餘之訴駁回。
訴訟費用由原告負擔十分之三，餘由被告負擔。
    事實及理由
一、原告起訴主張：
  (一)先位聲明部份：
  1.緣兩造父親即被繼承人林柱於民國97年9 月6 日死亡，被繼
    承人林柱死亡後，除兩造外，原尚有繼承人李林麗薰、王林
    麗娥、葉俊明、葉瀚文，惟人李林麗薰、王林麗娥、葉俊明
    、葉瀚文四人均已依法於法定期間內辦理拋棄繼承權，並經
    鈞院准予備查，有林柱除戶謄本、鈞院97年度繼金字第3517
    號通知影本可憑。
  2.被繼承人林柱死亡後遺有坐落高雄市○○區○○段644 地號
    土地之財產( 以下稱系爭土地) ，有財政部高雄市國稅局所
    補發之遺產稅繳清證明書可憑，被繼承人林柱生前與原告感
    情非常好，被繼承人於死亡前從未提及有書立遺囑之情事，
    且於被繼承人死亡後處理喪事期間，被告林憲崇亦從未提及
    有被繼承人『遺囑』之情事，被告更未依民法第1212條之規
    定將『遺囑』提示，供其他繼承人閱覽，且於辦理前開土地
    繼承登記亦未通知原告，原告是因認遺產稅繳納期間已將至
    ，因此主動向財政部高雄市國稅局查詢，經國稅局告知有關
    被繼承人林柱之遺產稅業已繳納完畢，原告至感疑惑，因此
    才向高雄市鹽埕地政事務所申請調取被繼承人所遺系爭土地
    登記資料，才發現系爭土地已經登記為被告所有，經調取系
    爭土地辦理繼承登記之相關文件後，發現被告林憲崇所憑以
    辦理繼承登記之『遺囑』上之筆跡，明顯與原告所保留被繼
    承人林柱生前所書寫文件之字跡，並不相同，有原告所持有
    被繼承人林柱所書寫之字跡文件三份可為憑，由此足證被告
    所憑以辦理繼承登記之『遺囑』，並非被繼承人林柱親筆所
    書立，被告逕以虛偽之遺囑，而將系爭土地所有權登記為被
    告所有，被告所為業已侵害原告因繼承所取得之財產權。
  3.按「繼承，因被繼承人死亡而開始。」、「繼承人自繼承開
    始時，除本法另有規定外，承受被繼承人財產上之一切權利
    、義務。」民法第1147條、第1148條前段定有明文。是我國
    民法所採取係「當然繼承」主義及「包括的繼承」主義。又
    「同一順序之繼承人有數人時，按人數平均繼承。但法律另
    有規定者，不在此限。」、「繼承人有數人時，在分割遺產
    前，各繼承人對於遺產全部為公同共有。」民法第1141條、
    第1151條亦分別定有明文。被繼承人林柱僅遺有系爭土地，
    依前揭規定繼承人因繼承，在法律上業已承繼被繼承人一切
    繼承財產，故系爭土地應由兩造共同繼承，屬兩造公同共有
    之財產。惟被告竟於98年2 月16日逕以『遺囑繼承』原因將
    被繼承人所遺系爭土地移轉登記於被告名下，被告所為業已
    侵害原告因繼承所取得之財產權，故爰依民法第1146條「繼
    承權被侵害者，被害人或其法定代理人得請求回復之。」、
    第184 條第1 項「因故意或過失，不法侵害他人之權利者，
    負損害賠償責任。故意以背於善良風俗之方法，加損害於他
    人者亦同。」、第767 條「所有人對於無權占有或侵奪其所
    有物者，得請求返還之。對於妨害其所有權者，得請求除去
    之。」之規定，提起本件訴訟，請求判決被告應將坐落高雄
    市○○區○○段644 地號、面積92平方公尺土地於98年2 月
    16日以遺囑繼承為原因所為之所有權登記予以塗銷，回復為
    被繼承人林柱之遺產。
  4.又，按「繼承人得隨時請求分割遺產，但法律另有規定或契
    約另有訂定者，不在此限。」第1164條定有明文。系爭土地
    是為被繼承人林柱之遺產，依前揭規定系爭土地是為兩造公
    同共有，惟並無不能分割之情形，故爰依民法第1164條之規
    定，請求鈞院判決准將被繼承人之遺產予以分割，分割方法
    為坐落高雄市○○區○○段644 地號、面積92平方公尺土地
    由兩造保持共有，應有部分各二分之一。
  (二)備位聲明部份：
  1.按特留分制度，乃於繼承時，被繼承人必須遺留遺產之一定
    部分於其繼承人之制度，我國民法針對為被繼承人之直系血
    親卑親屬之特留分為其應繼分之二分之一，民法第1223條第
    1 款定有明文。又「遺囑人於不違反關於特留分規定之範圍
    內，得以遺囑自由處分遺產。」民法第1187條定有明文。即
    特留分為不可侵害之最低限度繼承分，此係為強行規定，故
    依民法第71條「法律行為，違反強制或禁止之規定者，無效
    。」之規定，遺囑人以遺囑處分遺產而有侵害繼承人之特留
    分者，為無效。
  2.被繼承人林柱僅遺有高雄市○○區○○段644 地號、面積92
    平方公尺土地之財產，而為兩造共同繼承，依法系爭土地應
    為兩造公同共有。故，縱認被告所主張被繼承人立有『遺囑
    』，確屬真正者，然該遺囑所為遺產處分業已侵害原告之特
    留分，業已違反民法第1187條之規定，故依民法第71條之規
    定，其處分行為係屬無效。
  3.依民法第1151條、第1164條之規定，在分割遺產前，繼承人
    對於遺產全部為公同共有，詎被告逕以被繼承人之『遺囑』
    於98年2 月16日以繼承為原因將系爭土地全部登記為被告所
    有，被告所為系爭土地所有權移轉登記行為，應屬無效，依
    民法第113 條「無效法律行為之當事人，於行為當時，知其
    無效或可得而知者，應負回復原狀或損害賠償之責任。」之
    規定，被告應負回復原狀之責任，是原告請求被告應將系爭
    土地於98年2 月16日以繼承為原因所為所有權移轉登記予以
    塗銷，回復為被繼承人之遺產，於法並無不合。
  4.又，被繼承人林柱之遺產並無不能分割之情，故爰依民法第
    1164條之規定，請求判決准將遺產予以分割，分割方法為被
    繼承人上開遺產由兩造保持共有，應有部分原告四分之一、
    被告四分之三。
  (三)為此，爰提起本件訴訟，並聲明：甲、先位聲明：1.被告應
    將坐落高雄市○○區○○段644 地號、面積92平方公尺土地
    ，於98年2 月16日以遺囑繼承為原因所為之所有權登記予以
    塗銷，回復為被繼承人林柱之遺產。2.兩造之被繼承人林柱
    所遺高雄市○○區○○段644 地號、面積92平方公尺土地，
    准予分割，分割方法：被繼承人上開遺產由兩造保持共有，
    應有部分各二分之一。3.訴訟費用由被告負擔。乙、備位聲
    明：1.被告應將坐落高雄市○○區○○段644 地號、面積92
    平方公尺土地，於98年2 月16日以遺囑繼承為原因所為之所
    有權登記予以塗銷，回復為被繼承人林柱之遺產。2.兩造之
    被繼承人林柱所遺高雄市○○區○○段644 地號、面積92平
    方公尺土地，准予分割，分割方法：被繼承人上開遺產由兩
    造保持共有，其應有部分為原告四分之一、被告四分之三。
    3.訴訟費用由被告負擔。
二、被告則以：
  (一)兩造先父林柱生有長女林麗勳、次女林麗娥、三女林麗卿四
    女林麗吟及被告林憲崇，即被告為兩造先父唯一兒子，被告
    有獨子林軒宇，兩造先父所生四個女兒先後皆已出嫁，先父
    、先母在世時，皆與被告夫妻及獨孫同住，被告現址即高雄
    市前金區○○○路162 號四層樓房屋，由被告夫妻照顧二老
    生活起居，被告現址房屋及基地原皆為兩造先父所有，因中
    國傳統思想，為傳宗接代之故，早將基地上建物一棟所有權
    移轉登記在其孫林軒宇名下，因同時負擔不起稅金，基地暫
    位移轉，乃立下遺囑，將基地所有權先轉給被告，日後當然
    再轉孫林軒宇，則房屋與基地終將為林軒宇一人所有，此乃
    兩造先父生前之意志，此項意志，兩造先父在世時就已向四
    個女兒及一子作明確之表示，並有證人林麗薰、林麗娥及兩
    造先父所麗遺言書可稽。
  (二)兩造先父在世時向四個女兒及獨子明確表示如何處分系爭土
    地，四女即原告曾打國際電話到日本告知其大姊林麗薰其先
    父之意志，其實其大姊早已得知兩造先父之意志，在電話中
    明確回答一切遵照兩造先父之意志辦理。如今，原告稱未知
    其父欲如何處理系爭土地之意志，顯然不實在。
  (三)原告林麗吟自民國60年結婚，在兩造先父母在世時，未盡扶
    養及照顧責任與義務，兩造父母去世後，也未回娘家追思祭
    拜，一切喪葬事宜皆由被告一人操辦，又兩造先父在世時，
    原告已收受兩造先父給予之新臺幣（下同）20萬元。又原告
    之夫妻在台南已擁有三棟樓房，如今猶感不足，公然違背兩
    造先父在世之意志及身後之遺言，回娘家爭奪兩造先父為傳
    宗接代之遺產，可稱不孝之至。
  (四)四位姊妹當中，三位大姊對四妹即原告平時毫不孝敬父母之
    行徑，深感不齒，故與之不相往來，原告在訴狀中大言不慚
    稱與兩造先父「感情非常好」，令人汗顏，顯乃厚顏爭產之
    說辭。
  (五)系爭土地為兩造先父母及被告一家四口共同居住樓房之基地
    ，原告違背兩造先父之意志，厚顏回娘家爭奪該基地所有權
    幾分之幾，令人感嘆世風日下，唯利是圖。
  (六)兩造大姊、二姊、三姊之所以對系爭房屋基地拋棄繼承權，
    皆係遵照兩造先父在世時之意志及身後之遺言辦理，其目的
    在於該系爭房屋基地能由被告一人獨得，與基地上之建物日
    後終歸其先父長孫林軒宇一人獨有，以達其先父傳宗接代之
    意志，並非在於讓出繼承權，使系爭土地由原告與被告二人
    評分，致令被告減少繼承份額，讓原告無理得利，因該三位
    大姊與四妹並無姊妹親情，不可能讓原告得到非分之利益等
    語置辯，並聲明：1.原告之訴駁回。2.訴訟費用由被告負擔
    。
三、經查：
  (一)原告主張兩造被繼承人林柱於97年9 月6 日死亡，被繼承人
    林柱死亡後遺有坐落高雄市○○區○○段644 地號土地之財
    產( 以下稱系爭土地) ，被繼承人林柱死亡後，除兩造外，
    原尚有繼承人李林麗薰、王林麗娥、葉俊明、葉瀚文，惟李
    林麗薰、王林麗娥、葉俊明、葉瀚文四人均已依法於法定期
    間內辦理拋棄繼承權，並經鈞院准予備查，惟被告竟於98年
    2 月16日逕以『遺囑繼承』原因將被繼承人所遺系爭土地移
    轉登記於被告名下，業據原告提出林柱除戶謄本、97年度繼
    金字第3517號通知影本、財政部國稅局遺產稅繳清證明書影
    本、遺囑影本、被繼承人筆跡3 份影本、土地登記謄本、土
    地異動索引、土地異動清冊等件為證，此部份主張自堪信為
    真實。
  (二)按自書遺囑者，應自書遺囑全文，記明年、月、日，並親自
    簽名。如有增減、塗改，應註明增減、塗改之處所及字數，
    另行簽名；又法律行為，不依法定方式者無效，但法律另有
    規定者，不在此限；次按繼承權被侵害者，被害人或其法定
    代理人得請求回復之，民法第1190條、第73條、第1146條分
    別定有明文。雖被告辯稱，被告現址即高雄市前金區○○○
    路162 號四層樓房屋，由被告夫妻照顧二老生活起居，被告
    現址房屋及基地原皆為兩造先父所有，因中國傳統思想，為
    傳宗接代之故，早將基地上建物一棟所有權移轉登記在其孫
    林軒宇名下，因同時負擔不起稅金，基地暫位移轉，乃立下
    遺囑，將基地所有權先轉給被告，日後當然再轉孫林軒宇，
    則房屋與基地終將為林軒宇一人所有，此乃兩造先父生前之
    意志，此項意志，兩造先父在世時就已向四個女兒及一子作
    明確之表示，並有證人林麗薰、林麗娥及兩造先父所立遺言
    書可稽，乃於98年2 月16日以遺言書（本院卷第11頁）前往
    鹽埕地政辦理繼承登記云云。惟觀諸該遺言書所示並無書寫
    人簽名，亦無記明書寫日期，縱然該遺言書確為被繼承人林
    柱自行書寫，亦與法律所定自書遺囑之法定方式不符，要屬
    無效，而被告既以上開無效之遺囑以遺囑繼承登記將前開系
    爭土地登記為被告所有，亦屬無效，自不待明。是以揆諸前
    開規定，原告依前開民法第1146條規定主張被告應將坐落於
    高雄市○○區○○段644 地號、面積92平方公尺土地，於98
    年2 月16日以遺囑繼承為原因所為之所有權登記予以塗銷，
    回復為被繼承人林柱之遺產，為有理由，應予准許，爰判決
    如主文第1 項所示。
  (三)又雖上開遺囑係屬無效，然被告於本院審理期間辯稱，被繼
    承人林柱生前於86年6 月24日曾委請林聯輝律師等見證下，
    由林聯祥代書寫立代筆遺囑，並指定林聯輝律師為遺囑執行
    人等情，業據被告提出代筆遺囑影本1 份為證（見本院卷第
    143 號），復經證人林聯輝律師於99年9 月30日本院言詞辯
    論期日到庭證稱：「（問：提示本院卷第143 頁代筆遺囑是
    你製作的？）是的，當時是被繼承人林柱到我的事務所，由
    我代筆寫的。（問：內容是否都是林柱先生自己講的？）是
    的，是他自己陳述，陳述以後我們再照他的意思再唸一遍，
    由林柱先生確認後再記載下來。（問：當時何人與林柱先生
    一起去律師事務所？）他的太太好像有去，但又不太確定。
    （問：是否有人曾經跟你提起遺囑的內容有爭執？）都沒有
    。」等語明確（見本院卷第173 至第174 頁）。足徵被繼承
    人林柱確係於86年6 月24日委請林聯輝律師等見證下，由林
    聯祥代書寫立代筆遺囑，遺囑內容即將「(一)對首開財產（即
    系爭高雄市○○區○○段644 地號土地之財產），本人之兒
    子林憲崇除繼承其應繼分陸分之壹外，另受遺贈壹拾貳分之
    伍，合計共壹拾貳分之柒。(二)本人之女兒林麗薰、林麗娥、
    林麗卿、林麗吟及配偶林陳芳枝，則各保留其特留分，即各
    壹拾貳分之壹。......... 」等語明確。
  (四)次按繼承人有數人時，在分割遺產前，各繼承人對於遺產全
    部為公同共有；繼承人得隨時請求分割遺產，但法律另有規
    定或契約另有訂定者，不在此限，民法第1187條、民法第
    1151 條 、第1164條所明定。查: 被繼承人林柱於97年9 月
    6 日死亡，而兩造均為林柱之子女均係繼承人，被繼承人林
    柱有上開系爭土地高雄市○○區○○段644 地號土地之財產
    ，已如前述，是原告本於繼承人之地位，請求分割被繼承人
    所留之遺產，並由兩造保持共有，尚無不合。
  (五)再按遺囑人於不違反關於特留分規定之範圍內，得以遺囑自
    由處分遺產，則被繼承人林柱生前既於86年6 月24日委請林
    聯輝律師等見證下，由林聯祥代書寫立代筆遺囑，並指定林
    聯輝律師為遺囑執行人，已如前述，則林柱之繼承人即應依
    該遺囑所示，由原告王林麗吟取得上開系爭土地，應有部分
    12分之1 之應繼分。則原告請求兩造之被繼承人林柱所遺高
    雄市○○區○○段644 地號、面積92平方公尺土地，准予分
    割，並將被繼承人上開遺產由兩造保持共有，由原告取得應
    有部分12分之1 ，為有理由，應予准許，原告先位之訴聲明
    逾此部份之請求，則無理由，應予駁回，爰判決如主文第2
    項、第3項所示。
四、原告依民法第1146條、第1164條規定，原告先位之訴請求被
    告以遺囑繼承為原因所為之所有權登記予以塗銷，並請求將
    被繼承人林柱上開之遺產部分，分割為兩造共有既經准許，
    已判決如主文第第1 項、第2 項所示諭知其分割方法如主文
    第2 項所示。則其備位請求塗銷被告以遺囑繼承為原因所為
    之所有權登記予以塗銷，並請求將被繼承人林柱上開之遺產
    部分，分割為兩造共有，並由原告取得應有部分4 分之1，
    因依據被繼承人林柱之代筆遺囑（本院卷第144 頁），原告
    可得特留分12分之1 ，逾此部分，則無理由，均應予駁回，
    附此敘明。
五、本件事證已臻明確，兩造其餘攻擊、防禦方法及提出未經援
    用之證據，核與判決結果不生影響，爰不一一論述，附此敘
    明。
六、據上論結，本件原告之訴一部有理由，一部無理由，依民事
    訴訟法第79條，判決如主文。
中    華    民    國    99    年    12    月    24    日
                  家事庭    法  官  何清富
以上正本係照原本作成。
如對本判決上訴，須於判決送達後20日之不變期間內，向本院提
出上訴狀。
中    華    民    國    99    年    12    月    24    日
                            書記官  鄧思辰

司法院資訊處製作；財團法人民間司法改革基金會備份。
